【裁判字號】    96,家上,302
【裁判日期】    970414
【裁判案由】    離    婚等
【裁判全文】
臺灣高等法院民事判決                 96年度家上字第302號
上  訴  人  乙○○
被上訴人    丙○
訴訟代理人  甲○○
                      指定送達處：台北縣淡水鎮295之1號7樓
上列當事人間請求離婚等事件，上訴人對於中華民國96年9月27
日臺灣桃園地方法院96年度婚字第597號第一審判決提起上訴，
並為聲明之減縮，本院於97年4月1日言詞辯論終結，判決如下：
    主  文
上訴駁回。
第二審訴訟費用（除減縮部分外）由上訴人負擔。
    事實及理由
壹、程序方面：
    本件原判決判准被上訴人與上訴人離婚。上訴人應給付被上
    訴人新臺幣（下同）50萬元及自判決確定日起至清償日止，
    按週年利率百分之5計算之利息。而駁回被上訴人其餘之請
    求（見本院卷第3頁之判決主文）。上訴人上訴聲明原為：
    (一)原判決不利於上訴人部分廢棄。(二)前開廢棄部分請求判決
    被上訴人於第一審之訴駁回（見本院卷第7頁之上訴狀）。
    嗣於民國97年1月28日本院準備程序中，減縮上訴聲明為：
    (一)原判決關於命上訴人給付被上訴人50萬元本息部分廢棄。
    (二)上開廢棄，被上訴人在第一審之訴駁回（見本院卷第82頁
    之筆錄），即對原判決主文第一項（即准兩造離婚之部分）
    部分撤回，核屬上訴之一部撤回，則關於離婚部分，業經上
    訴人撤回上訴而確定。是本院僅須就上訴人是否須給付被上
    訴人50萬元本息部分為審理（雖上訴人於本院97年4月1日言
    詞辯論時，復擴張為原來之上訴聲明，即(一)原判決不利於上
    訴人部分廢棄。(二)前開廢棄部分請求判決被上訴人於第一審
    之訴駁回--見本院卷第196頁之筆錄、第7頁之上訴狀，惟此
    部分擴張之上訴聲明為不合法，另以裁定駁回）。合先敘明
    。
貳、實體方面：
一、被上訴人主張：兩造於94年8月3日在大陸地區廣西省桂林市
    民政局辦理結婚登記，並於第二天在桂林之賓館宴客完成結
    婚儀式，現婚姻關係仍存續中。而兩造婚後僅同住5天，上
    訴人即返回臺灣，伊則在大陸等候上訴人為伊辦理申請進入
    臺灣地區團聚，期待美好婚姻生活。詎婚後上訴人一直未出
    現，且完全未履行其承諾，迄今尚未申請伊到臺灣定居，亦
    未到大陸與伊共組家庭之意，是上訴人惡意遺棄伊在繼續狀
    態中，且兩造婚姻亦屬有難以維持之重大事由存在。又伊係
    畢業於北京大學法學院，於起訴時伊尚於桂林中緯律師事務
    所擔任助理，上訴人欺騙玩弄伊感情，使伊於年僅24歲時即
    遭逢此人生巨痛，甚至因此精神受刺激，而於97年9月30日
    失去上開工作。反觀上訴人較伊年長23歲，經營汽車旅館，
    連任多屆里長，有多次婚姻紀錄，且前次婚姻亦係兩岸婚姻
    ，其顯然深諳其道，對感情、婚姻視為遊戲人間之態度，使
    伊受有損害等情，爰依民法第1052條第1項第5款、第2項及
    第1056條第2項之規定，求為准兩造離婚，暨命上訴人給付
    被上訴人400萬元及自判決確定日起至清償日止，按週年利
    率百分之5計算利息之判決（原審判准被上訴人與上訴人離
    婚；並命上訴人應給付被上訴人50萬元本息，而駁回被上訴
    人其餘之請求，被上訴人就其敗訴部分未聲明不服而確定。
    上訴人就其敗訴部分提起上訴，嗣就准兩造離婚部分視同撤
    回上訴。）並答辯聲明：上訴駁回。
二、上訴人則以：伊自與被上訴人結婚後，曾多次前往大陸探視
    被上訴人，於94年9月18日宴客時有停留4天；又於同年11月
    7日去大陸地區找被上訴人，在北京停留2天；95年2月15日
    在桂林停留4天；同年3月27日在桂林停留2天；同年6月24日
    至26日在深圳停留2天；同年10月30日至31日在珠海停留2天
    ，因伊父中風住院，又於出院後跌倒致脊椎骨折，伊為照顧
    始減少前往大陸之次數。又伊自婚後給付被上訴人之生活費
    用總計達美金6,500元（以1：33之匯兌計算，折合新臺幣約
    21萬4,500元）且伊每次與被上訴人會面時，均給付被上訴
    人現金，其總數更逾越上揭匯款之數額，以目前中國大陸之
    生活水平言，伊實已提供被上訴人相當之生活費用。另伊於
    婚後未申請被上訴人來台依親相聚，乃係因結婚之初被上訴
    人欲留在大陸裝修伊位在大陸之房屋，嗣又發現兩造年齡差
    距過大，且個性、對金錢之觀念均不同，及兩地隔閡所致，
    此顯非可歸責於伊。再參以兩造婚姻之存續期間甚短，而被
    上訴人年僅25歲，以其學、經歷，有足夠之自營生計之能力
    ，況被上訴人所居住之廣西壯族自治區桂林市之消費水準又
    遠低於台灣地區，原審判決伊應給付被上訴人50萬元，已相
    當於大陸地區人民7.5年之國民平均所得總額，實有過高之
    情，伊雖同意與被上訴人離婚，惟伊僅願給付被上訴人13萬
    0,725元云云，資為抗辯。並上訴聲明：(一)原判決關於命上
    訴人應給付上訴人50萬元本息部分廢棄。(二)上開廢棄部分，
    被上訴人在第一審之訴駁回（見本院卷第82頁之筆錄）。
三、兩造不爭執事項：
    兩造間之婚姻關係仍然存續中，並辦有結婚登記之事實，為
    兩造所不爭執（見本院卷第83頁之筆錄），且有廣西壯族自
    治區桂林市公證處公證書（見原審卷第10頁），堪信為真實
    。
四、本件經依民事訴訟法第463條準用同法第270條之1第1項第3
    款規定，整理並協議簡化爭點後，兩造同意就本院97年1月
    28日準備程序中，兩造協議簡化之爭點為辯論範圍。兩造之
    爭執點為：被上訴人得否依民法第1056條請求損害賠償？（
    見本院卷第83頁之筆錄）。茲分述如下：
    (一)按夫妻之一方為臺灣地區人民，一方為大陸地區人民者，
      判決離婚之事由，依臺灣地區之法律，其結婚或離婚之效
      力，依臺灣地區之法律，臺灣地區與大陸地區人民關係條
      例第52條第2項、第53條定有明文。查上訴人為臺灣地區
      人民，被上訴人為大陸地區人民，兩造為夫妻，此有廣西
      壯族自治區桂林市公證處公證書可考（見原審卷第10頁）
      ，故本件離婚事件應適用臺灣地區之法律。復按夫妻之一
      方，因判決離婚而受有損害者，得向有過失之他方，請求
      賠償。前項情形，雖非財產上之損害，受害人亦得請求賠
      償相當之金額。但以受害人無過失者為限。民法第1056條
      第1、2項定有明文。
    (二)被上訴人主張上訴人惡意遺棄，使伊雖有婚姻之名卻無婚
      姻之實。又礙於已與上訴人有肌膚之親，而苦苦等候，無
      法釋懷並斷然捨棄，伊於年僅24歲即遭逢人生之巨痛，是
      伊得依民法第1056條之規定，請求非財產上之損害賠償等
      語。經查：
      1.原審判決兩造離婚係以上訴人因惡意遺棄被上訴人在繼
        續狀態中，有民法第1052條第1項第5款所定之裁判離婚
        事由，為其論據。而此離婚判決之上訴既已視同撤回，
        已如前述，即應受此判決結果之拘束，先此敘明。
      2.又上訴人於96年9月6日陳稱：「（問：是否有申請原告
        （即被上訴人，下同）來台定居？）答：原本有想要申
        請，但因互有意見，所以就拖到現在。」、「（問：婚
        後有無到大陸？）答：有。我於2005年9月18日宴客有
        停留4天，之後，於2005年11月7日有去找原告，在北京
        停留兩天。2006年2月15日在桂林停留4天，2006年3月
        27日在桂林停留4天，2006年6月24日到26日在深圳停留
        兩天，2006年10月30日到31日在珠海停留兩天。之後就
        沒有再見面了。僅有以簡訊聯絡。」等語（見原審卷第
        50、51頁之筆錄），且有上訴人之台胞證影本3紙可稽
        （見原審卷第61頁至第63頁），足見上訴人自婚後與被
        上訴人同居至多僅18日。雖上訴人抗辯因兩造之個性、
        對於金錢之觀念均不同，且年齡之差距、兩地文化差異
        使兩造隔閡日深，始未申請被上訴人來台依親，故非僅
        可歸責於上訴人云云。惟兩造年齡之差距及文化差異，
        乃上訴人與被上訴人結婚前即已知悉之事實。至個性及
        金錢觀念不同，亦非為拒絕履行同居義務之正當理由。
        且在被上訴人無法自由進出台灣地區之情況下，上訴人
        無正當理由而遲未申請被上訴人來台團聚而履行同居，
        是上訴人顯係惡意遺棄被上訴人在繼續狀態中，足見上
        訴人就此項裁判離婚之事由確有過失。且上訴人復始終
        不能舉證被上訴人就此裁判離婚之原因有過失，應認被
        上訴人並無過失可言。
      3.被上訴人於婚姻關係存續中遭上訴人惡意遺棄，足使被
        上訴人精神上遭受相當之損害，是無過失之被上訴人依
        民法第1052條第2項之規定，自得向有過失之一方即上
        訴人請求賠償非財產上之損害。本院審酌上訴人目前擔
        任里長及農會代表，依上訴人94、95年度所得資料及財
        產總歸戶資料清單，其於94年之所得總額為47萬8,048
        元，每月平均收入3萬9,837元，95年之所得總額52萬
        8,734元，每月平均收入4萬4,061元，及其國內財產總
        額為858萬9,205元，另其受扶養親屬共4人，並尚欠桃
        園縣大溪鎮農會及中國信託商業銀行股份有限公司之貸
        款，此有財政部台灣省北區國稅局綜合所得稅核定通知
        書及結算申報書、稅務電子閘門財產所得調件明細表、
        建物登記謄本、土地登記謄本可考（見本院卷第72頁至
        第79頁、第64頁至第69頁、第114頁至第118頁、第119
        頁、第121頁、第125頁至第127頁）。而上訴人為北京
        大學法律學科結業、目前待業中（見原審卷第68頁至第
        72頁之證書、本院卷第45頁之筆錄）。再參以兩造婚姻
        之存續期間、年齡、身分、地位、自營生計之能力與生
        活程度，及被上訴人因上訴人惡意遺棄之行為，而結束
        婚姻，內心及精神上必受有相當之痛苦等一切情狀，認
        被上訴人之請求於50萬元範圍內為正當。
五、綜上所述，被上訴人依據民法第1056條第2項之規定，請求
    上訴人給付被上訴人50萬及自判決確定日起至清償日止，按
    年息百分之5計算之利息，自屬正當應予准許。從而原審就
    上開應予准許部分，所為上訴人敗訴之判決，並無不合，上
    訴人上訴論旨指摘原判決此部分不當，應予廢棄改判，為無
    理由，應駁回其上訴。
六、兩造其餘之攻擊或防禦方法及所用之證據，經本院斟酌後，
    認為均不足以影響本判決之結果，無庸逐一論列。
七、據上論結，本件上訴為無理由，依民事訴訟法第449條第1項
    、第78條，判決如主文。
中    華    民    國    97    年    4    月     14    日
                  民事第七庭
                      審判長法  官  鄭三源
                            法  官  邱  琦
                            法  官  王聖惠
正本係照原本作成。
不得上訴。
中    華    民    國    97    年    4     月    14    日
                            書記官  陳樂觀


司法院資訊處製作；財團法人民間司法改革基金會備份。
